【裁判字號】    98,上更(一),335
【裁判日期】    990224
【裁判案由】    侵占
【裁判全文】
臺灣高等法院臺南分院刑事判決     98年度上更(一)字第335號
上  訴  人  臺灣臺南地方法院檢察署檢察官
被      告  甲○○
上列上訴人因被告侵占案件，不服臺灣臺南地方法院95年度訴字
第944號中華民國96年5月29日第一審判決（起訴案號：臺灣臺南
地方法院檢察署95年度偵字第5732號），提起上訴，判決後，經
最高法院發回更審，本院判決如下：
    主  文
上訴駁回。
    理  由
一、公訴要旨：
（一）起訴事實：甲○○於民國（下同）88年1月間係臺南市安
      平區石門國民小學（下稱石門國小）教師，兼任營養午餐
      秘書。88年1月9日石門國小舉行學校暨社區聯合運動大會
      ，學校之午餐廠商：明美水果行、璉昌食品股份有限公司
      （以下簡稱璉昌公司）、周志忠、禾昌、淳蜂商行、三六
      青果等，共捐款新臺幣（下同）九千四百元，給學校購買
      獎品，獎勵優秀學生，被告甲○○利用其擔任營養午餐秘
      書之機會，竟意圖為自己不法之所有未將上開款項入帳，
      私自侵占此公務上持有之款項，於同年1月25日在安億橋
      下宴請同事，席開兩桌。嗣經廠商信輝果菜行負責人李瑞
      龍發現捐贈款項未於徵信欄中列出，乃向當時擔任校長之
      乙○○查詢後，方發現上情，經乙○○要求甲○○提出說
      明並返還上開款項，迄今仍拒不返還。
（二）起訴法條：刑法第336條第1項。
（三）起訴證據：起訴意旨認為被告甲○○涉有前開犯行，係以
      被告甲○○之陳述（被告坦承持用捐款開宴之事實，惟否
      認有詐欺之犯意，檢察官即以之認係被告之自白）、證人
      即告發人乙○○之證述，營養午餐廠商邵建榮、曾秀珠、
      李瑞龍之證述，營養午餐人員劉秋玲之證述，石門國小運
      動大會88年1月邀請函、營養午餐廠商簽寫捐贈金額之證
      明書、被告甲○○之自白書、石門國小88年運動會廠商捐
      贈入帳及核銷憑證等證據資料，作為主要論據。
二、本院之判斷
（一）按犯罪事實應依證據認定之，無證據不得認定犯罪事實，
      刑事訴訟法第154條第2項定有明文。又不能證明被告犯罪
      者，應諭知無罪之判決，刑事訴訟法第301條第1項亦定有
      明文。另「刑事訴訟法第161條第1項規定：檢察官就被告
      犯罪事實，應負舉證責任，並指出證明之方法。因此，檢
      察官對於起訴之犯罪事實，應負提出證據及說服之實質舉
      證責任。倘其所提出之證據，不足為被告有罪之積極證明
      ，或其指出證明之方法，無從說服法院以形成被告有罪之
      心證，基於無罪推定之原則，自應為被告無罪判決之諭知
      。」最高法院92年臺上字第128號判例要旨可資參照 。而
      刑事訴訟法上所謂認定犯罪事實之證據，係指足以認定被
      告確有犯罪行為之積極證據而言，該項證據自須適合於被
      告犯罪事實之認定，始得採為斷罪資料；而認定不利於被
      告之事實，須依積極證據，苟積極證據不足為不利於被告
      事實之認定時，即應為有利於被告之認定，更不必有何有
      利之證據。且刑事訴訟上證明之資料，無論其為直接或間
      接證據，均須達於通常一般之人均不致有所懷疑，而得確
      信其為真實之程度，始得據為有罪之認定，若其關於被告
      是否犯罪之證明未能達此程度，而有合理懷疑之存在，致
      使無從形成有罪之確信，根據「罪證有疑，利於被告」之
      證據法則，即不得遽為不利被告之認定（參照最高法院29
      上字第3105號、30年上字第816號、76年臺上字第4986號
      判例）。
（二）訊據被告固坦承
      訊據被告甲○○坦承於前述時、地持有上開營養午餐廠商
      捐款及未將捐款入庫且以之在安億橋下席開兩桌宴請營養
      午餐工作人員等事實，惟堅決否認有侵占之犯行，辯稱：
      廠商捐錢的時候說錢是要給學校的廚房自己使用，伊是在
      校長辦公室向校長乙○○報告廠商捐款廚房這些款項，因
      為廚工薪水較低，寒暑價半薪，所以想宴請他們來慰問，
      經過校長同意，才辦理聚餐，伊沒有不法所有之意圖及侵
      占之故意及犯行等語 （見本院卷98年12月23日、99年2月
      10日筆錄）。
（三）經查：
    １88年1月9日石門國小舉行學校暨社區聯合運動大會，學校
      之午餐廠商：明美水果行、璉昌公司、周志忠、禾昌、淳
      蜂商行、三六青果等，共捐款九千四百元給學校，該捐款
      最後交給當時兼任營養午餐秘書之被告持有，被告並未將
      捐款入庫且以之在安億橋下席開兩桌宴請營養午餐工作人
      員等事實，業據被告坦承不諱，核與證人邵建榮（見他字
      卷(一)第74至78頁，原審卷第214至218頁，上訴卷第194 至
      199頁）、曾秀珠（他字卷(一)第76至78頁，原審卷第218至
      221頁，上訴卷第199至202頁）、 劉秋玲（他字卷(二)第74
      至75頁）、周奇盈（原名周燕貞，原審卷第221至226頁）
      、邱榮芳（原審卷第226至230頁）等人之證述相符，並有
      石門國小88年1月9日運動會請柬（他字卷(一)第10頁）、被
      告甲○○書寫文件，說明：收款明細及該款項用於餐會（
      他字卷(一)第12至13頁）、石門國小88年校慶捐款入帳及核
      銷資料（他字卷(一)第43至66頁）、臺南市安平區石門國小
      94年3月10日南平石總字第09400005930號函暨附件校慶運
      動會及廚工相關資料（他字卷(一)第112至149頁）等在卷可
      稽，此部分事實，堪予認定。
    ２(1)證人邵建榮於原審審理時證稱：「一般來說，石門國小
        有寄邀請函，例如運動大會或畢業典禮，我們會主動拿
        禮品或現金捐給學校，八十八年石門國小運動大會，我
        是收到邀請函後，主動拿現金捐給學校」、「（當時為
        何把二千元交給被告？）我們都會問學校要交給何人」
        、「（當時是捐給學校運動大會購買禮品或捐給營養午
        餐部門？）我們不會特定，就是捐給學校，至於用於何
        處，我們無法過問」等語（見原審卷第214至216頁）；
        於本院上訴審則證稱：「我們把二千元捐給學校」、「
        給學校自己使用」（見本院上訴卷第196、199頁）等語
        。
      (2)證人曾秀珠於原審審理時亦證稱：「……我可以確定我
        確實有捐贈，學校會給我收據」、「（有無捐款是指定
        捐贈對象或項目？）我們無此權限，所以祇有捐給學校
        」、「（印象中捐款會給何部分？）我祇會寫某個學校
        ，單位不會書寫」（見原審卷第218至221頁）；於本院
        上訴審則證稱：「（當時你捐錢的目的是什麼？）當時
        應該是運動會的活動」、「捐款時沒有指定用途」等語
        （見本院上訴卷第200頁）等語。
      (3)由證人邵建榮、曾秀珠前述之證述，可知其等之捐款，
        於捐贈時並未指定用途，且均係捐給學校，被告辯稱：
        「廠商捐錢的時候說錢是要給學校的廚房自己使用」云
        云，與證人邵建榮、曾秀珠之證述不符，並無可採。
    ３依台南市政府80年11月23日八十南市主三字第九六０六七
      號函所屬各國民中小學之說明二所載：「依據台灣省政府
      五十六年三月二十八日府財三字第八一八二０號令規定縣
      市立各國民中小學所收之一切款項均為公款，除課業費及
      樂捐等依法應納入預算處理者外，其餘代收代辦等款一律
      應比照公庫法規定辦理。」 （見本院上訴卷第157頁），
      則石門國小收受之捐贈款，包括前述營養午餐廠商捐款，
      均為上開「所收之一切款項」所規範，屬於公款，即均應
      納入預算處理，至為明顯。
    ４被告持有營養午餐廠商捐給學校（未指定用途）之捐款，
      未依法入庫而持作宴請營養午餐工作人員餐會之用，固應
      應負相關之行政責任，惟其是否應負刑法第336條第1項之
      公務侵占罪責，仍應檢視其所為與刑法公務侵占罪之構成
      要件是否該當，換言之，即應檢視兼任營養午餐秘書之被
      告，將營養午餐廠商之捐款用於宴請營養午餐工作人員時
      ，是否有主觀不法所有之意圖及是否有侵占之故意及犯行
      而定。如檢察官所提出之證據，或其指出證明之方法，未
      能使本院之心證達到確信其為真實之程度，即未能使本院
      確信被告有不法所有之意圖及有侵占之故意及犯行時，就
      無從認定被告應成立公務侵占罪及應負公務侵占罪責。
    ５(1)證人劉秋玲於偵查中證稱：「當天出席安億橋的人印象
        有會計江秀珍、採購周燕貞、趙玉璞、文書王雅香、總
        務主任白豐榮、教務主任邱榮芳、輔導主任彭秋齡、訓
        育組長施玉鵬、廚工盧淑芬」等語（見偵查卷二第74至
        75頁），此核與告發人所提出八十七年度石門國小營養
        午餐工作小組申請加班簽呈所示人員相符（見偵查卷一
        第27至31頁，其中趙玉璞擔任報表填載人，施玉鵬管理
        零用金，其後改由劉秋玲管理），其餘人員則均為石門
        國小一級主管。
      (2)證人邱榮芳於原審審理時證稱，其當時有擔任營養午餐
        委員 ，每天會巡視一下廚房業務（見原審卷第228頁）
        ，證人邱榮芳及周燕貞並均證稱，當天在安億橋宴會時
        ，只有廚工及學校同事，當時大家都在等校長乙○○開
        桌，並在問為何校長乙○○還沒有到等語（見原審卷第
        225、227頁）。
      (3)綜上可知，被告在安億橋下席開兩桌，所宴請者均為石
        門國小一級主管及營養午餐工作人員，且被告表示學校
        主任均有兼任營養午餐委員職務，當時僅有一廚工未經
        告知自行攜眷參加，其當時不便拒絕外，並無其餘非學
        校人員參加（見原審卷第235至236頁），此與一般公務
        機關宴請模式並無特異之處，從而由被告前述宴請之方
        式及出席之人員，尚無從遽為推論被告有不法所有之意
        圖，亦無從遽為認定被告有侵占之犯意。
    ６(1)證人即告發人即當時石門國小校長乙○○於原審審理時
        證稱：「本件宴請被告甲○○根本沒有事先申請」、「
        是否聚餐是不用營養午餐委員會介入管理」、「營養午
        餐秘書及校長都沒有權限決定是否要聚餐」云云（見原
        審卷第173、177頁）。
      (2)證人乙○○因其校長職務遭更換一事，已對被告甲○○
        生有嫌隙（諸如於原審審理時表示被告死不認錯，到處
        誣告學校，證詞見原審卷第175頁， 證人在偵查中亦檢
        附被檢舉而卸除擔任校長職務之資料），該證人人格憑
        信性已有疑義。其次，該證人於原審審理時，有關本案
        所為與待證事項相關證詞，有諸多不實，在在與其餘證
        人所為證言完全不合【諸如其證稱：廠商簽名時就知道
        捐贈目的、廠商說捐款是被告甲○○拿邀請函向廠商要
        的、趙玉璞及邱榮芳根本沒有實際參與營養午餐（其中
        趙玉璞此人，在證人乙○○自行提出之告發狀中，已有
        申請營養午餐加班費之簽呈將之臚列在內，證人乙○○
        豈無不知之理！），見原審卷第170、172頁】，益見證
        人證詞之真實性亦有疑義。
      (3)證人乙○○又證稱，當時被告甲○○是提出簽呈共計三
        張，當時證人乙○○還在簽呈中批示此乃公款，應交出
        納吳惠子依規定辦理云云。然而，證人乙○○竟只影印
        該簽呈中附件二張資料留存（即所謂「甲○○自白書」
        影本，見偵查卷一第12至13頁，證詞見原審卷第169、
        171、175、178頁），而不影印所謂「被告甲○○簽呈
        之文稿」。證人乙○○既於原審明白證稱當時該簽呈內
        容「就寫一些歪理」，果真有此張簽呈，其上當有被告
        甲○○所為之「歪理」主旨說明，以及當時校長辦理情
        形之批示，且因該簽呈業經該證人判斷為「歪理」，並
        批示請被告甲○○返還公款，更可當作被告甲○○私吞
        公款之證明，乃本案至為重要之物證，但證人乙○○竟
        於影印二張簽呈附件時，不一併影印第一張簽呈，且任
        令被告甲○○自行取走，完完全全與常情不合。因此，
        證人乙○○所謂有該張簽呈存在一節之證詞，亦不能採
        信。
      (4)證人乙○○另提出信輝果菜行負責人李瑞龍之名片一張
        （見偵查卷一第16頁），並指其在案發當時就就是該廠
        商第一個出來反映檢舉本案（見原審卷第178頁）。查
        證人即營養午餐廠商信輝果菜行負責人李瑞龍於偵查中
        具結後證稱：「我記得運動會當時我有捐贈，但公告上
        沒有我的名字，那一次我捐多少錢，錢拿給誰，有沒有
        拿收據已經忘了」等語（見偵查卷一第179至180頁）。
        又經原審向石門國小調取八十八年度代收代辦經費帳簿
        及運動會各界捐贈禮品禮金存根簿（見原審卷第76頁函
        片），審核後發見【信輝果菜行確實有捐款二千元，並
        經證人周燕貞製有存根，上開款項業已存入石門國小帳
        戶】，有存根、明細分類帳及便箋各一份可查（見原審
        卷第243至245頁影本，原本已檢還），此亦據證人周燕
        貞（更名為周奇盈）於原審證述屬實（見原審卷第224
        頁）。足見證人乙○○所為之證詞，與事實諸多不符，
        不能採為被告不利之認定之證明。
      (5)被告抗辯前述宴請是經過校長乙○○同意的等語，固經
        證人即告發人即當時石門國小校長乙○○所否認，已如
        前述，惟查證人乙○○所為之證詞，與事實諸多不符，
        亦如前述，從而前述宴請是否經過校長乙○○同意？尚
        應參酌其他證據，方能認定。查被告前述宴請，係在安
        億橋下公開舉行，且石門國小一級主管亦均有參加，再
        參酌證人邱榮芳所證「當時大家都在等校長乙○○開桌
        ，並在問為何校長乙○○還沒有到」等語（見原審卷第
        227頁） ，足見被告所辯「宴請是經過校長乙○○同意
        的」等語，應堪採信。又由證人乙○○證稱「是否聚餐
        是不用營養午餐委員會介入管理」、「營養午餐秘書及
        校長都沒有權限決定是否要聚餐」等語，可知有關營養
        午餐廠商之捐款是否可用於宴請營養午餐工作人員，應
        以何種行政手續實施，始為適法完備，石門國小當時並
        未有明文規範，從而當時兼任營養午餐秘書之被告，經
        過校長之同意，將營養午餐廠商之捐款用於宴請營養午
        餐工作人員，縱使其有未先將捐款入庫之行政手續要件
        不備之行政缺失，亦僅屬應否負行政責任之範疇，要不
        能遽認被告即有為自己不法所有意圖，及私下侵吞該公
        款之侵占故意與犯行。
    ７綜上所述，公訴人所提出之證據，或其指出證明之方法，
      未能使本院之心證達到確信其為真實之程度，即未能使本
      院確信被告有不法所有之意圖及有侵占之故意及犯行，此
      外，復查無其他積極證據足認被告確有公訴意旨所指犯行
      ，揆諸前揭法條及判例意旨，自應為被告無罪之諭知。
三、原審因以不能證明被告有何公務上侵占罪之犯行，而為被告
    無罪之判決，並無不當，檢察官上訴意旨仍執前詞指摘原判
    決不當，核無理由，應予駁回。
四、適用法律
    刑事訴訟法第368條。
本案經公訴檢察官吳忠賢到庭執行職務。
中    華    民    國    99    年    2     月    24    日
                  刑事第三庭    審判長法  官    陳義仲
                                      法  官    宋明中
                                      法  官    蔡勝雄
以上正本證明與原本無異。
如不服本判決應於收受送達後10日內向本院提出上訴書狀，其未
敘述上訴理由者，並得於提起上訴後10日內向本院補提理由書（
均須按他造當事人之人數附繕本）「切勿逕送上級法院」。
                                      書記官    汪姿秀
中    華    民    國    99    年    2     月    24    日

司法院資訊處製作；財團法人民間司法改革基金會備份。
